【裁判字號】    89,台上,3873
【裁判日期】    890706
【裁判案由】    違反證券交易法
【裁判全文】
最高法院刑事判決                              八十九年度台上字第三八七三號
    上  訴  人  甲○○
右上訴人因違反證券交易法案件，不服台灣高等法院中華民國八十六年八月二十六日
第二審判決（八十六年度上訴字第一八○三號，起訴案號：台灣板橋地方法院檢察署
八十四年度偵字第一八九九九號），提起上訴，本院判決如左：
    主  文
原判決撤銷，發回台灣高等法院。
    理  由
本件原判決認定上訴人甲○○自民國八十二年九月四日起，與李進財合夥委託位於台
北縣三重市○○路○段一號五樓三重證券股份有限公司（以下簡稱三重證券公司）買
賣證券，其委託方式為由李進財在三重證券公司現場看盤下單，上訴人以000－0
000號客戶電話與李進財連絡，再由李進財在現場填單交由三重證券公司營業員下
單。嗣於八十四年六月二十一日上午八時三十分許，上訴人以電話撥入三重證券公司
設於櫃台之第000－0000號客戶電話找李進財，但李進財尚未到場，即由該電
話旁之該公司營業員陳秋萍接聽，上訴人稱欲找李進財，陳秋萍答稱其尚未到公司並
詢其有何事，上訴人即告以要「買進」宏和精密紡織股份有限公司股票（以下簡稱宏
和股票）三千張，陳秋萍因未直接受上訴人之電話委託填單，即告以將打電話給李進
財，請李進財與其確認，待確認後，再為其填單，嗣陳秋萍與李進財連絡，經李進財
電詢上訴人確定買進宏和股票三千張，復電請營業員陳秋萍為上訴人填單，並由陳秋
萍向主管報備同意後寫單、丟單，於當日九時開盤後，業經有人承諾接受，確定以每
股新台幣（下同）二十八‧四元之價格買進宏和股票三千張，成交總價八千五百三十
二萬一千四百零六元，李進財即通知上訴人準備交割，上訴人竟表示其係要「賣出」
宏和股票三千張，而非「買進」，拒不履行交割買進宏和股票三千張之成交總額八千
五百三十二萬一千四百零六元，足以影響市場秩序等情。因而撤銷第一審諭知上訴人
無罪之判決，改判論處上訴人違反對於在證券交易所上市之有價證券，不得在集中交
易市場報價，業經有人承諾接受而不履行交割，足以影響市場秩序之規定罪刑，固非
無見。
惟查：(一)、審理事實之法院，本乎發見實質的真實之本旨，對於案內一切與罪名之成
立與否、論罪科刑有關之證據，除認為不必要者外，均應詳為調查，然後基於調查所
得之心證，以為判斷之基礎。故證據雖已調查，若尚有其他必要部分並未調查，即與
證據未經調查無異，如遽行判決，仍難謂無刑事訴訟法第三百七十九條第十款規定所
稱應於審判期日調查之證據，而未予調查之違法。依卷附告訴人三重證券公司提出之
錄音譯文內容顯示，當李進財向上訴人回報已買進宏和股票三千張時，上訴人驚訝稱
：「啊！要賣的啊！」。李進財則稱：「死啊！」，上訴人再稱：「唉！這下麻煩了
！要賣的啊！」李進財稱：「唉！」對於上訴人表示係要賣出並非要買進一節，並無
駁斥異議（偵查卷第八頁），且即去電向陳秋萍表示上訴人係要賣出而非買進宏和股
票三千張，係公司聽錯等語（偵查卷第三十三頁背面，陳秋萍調查筆錄）。如果無訛
，依一般經驗法則上訴人之本意如確係要買進而非賣出宏和股票，當李進財回報已買
進時，是否會有上開訝異之反應？非無研求之餘地。而三重證券公司營業員陳秋萍是
否因李進財之誤傳致掛單買進股票？亦有究明之必要，若然，能否謂上訴人有違約交
割之故意，而應負刑責，猶待勾稽究明。此與判斷上訴人究竟有無買進宏和股票，而
違約不履行交割之故意，至有關係？原審未詳加調查勾稽，遽為上訴人不利之認定，
尚嫌速斷。(二)、有罪之判決書，對被告有利之證據不採納者，應說明其理由，為刑事
訴訟法第三百十條第二款所明定。故有罪判決書對於被告有利之證據，如不加採納，
必須說明其不予採納之理由，否則即難謂無判決不備理由之違誤。是事實審法院應於
審判期日就被告否認犯罪所為有利之辯解事項與證據，予以調查，而於有罪判決理由
內詳加論列，否則率行判決，即屬於法有違。上訴人始終否認有前開犯行，於事實審
辯稱李進財確係以告訴人公司營業員身分要求上訴人在告訴人公司買賣股票，李進財
為塑造其證詞之可信性，一再撇清與告訴人公司之關係，表示從無任何主雇關係，陳
秋萍亦附和其說，而台灣證券交易所股份有限公司亦函覆原審稱告訴人公司並無在該
公司登記李進財任何職稱等語。惟告訴人之代理人蔡明松於第一審審理時已明白表示
李進財於八十二年間係告訴人公司之營業員，足證李進財為告訴人公司未登記之營業
員，其與陳秋萍二人之證言不實。又伊於八十四年六月上旬見宏和股票股價跌落，有
意將手中持有他人質押之宏和股票出售，以確保債權，經多日委託賣出，均未能成交
，伊為求增加成交之機率，乃委託多家券商並使用數個帳戶掛單賣出，絕不可能於此
時再買進大量之宏和股票，而伊自八十四年六月十四日起至同年六月二十七日止，在
各券商所下之委託全係賣出，並無買進情形，告訴人公司獨以買進掛單，應係誤聽導
致，非伊之責任。當時因成交不易，市場賣單遠大於買單，其中充斥超掛賣單，以增
加成交之可能。伊因連續數日未能成交，亦分散在多家券商使用他人帳戶超額掛單賣
出，原擬一經成交，即取消超過三千張以外之其他賣單，豈有再行買進宏和股票之理
？伊於八十四年六月二十一日確有三千張宏和股票可供在告訴人公司賣出時交割，並
無故意買進而不履行交割之情形等語，並提出其自八十四年六月二十一日至同月二十
六日以他人帳戶賣出三千零三十三張宏和股票之明細表為證（第一審卷第一百三十五
頁至第一百三十九頁，原審卷第五十九頁至第六十二頁、第一四○頁至第一四三頁、
第一六○、一六一頁）。參以卷附台灣證券集中保管股份有限公司函覆第一審之資料
指出證券商新莊（證券股份有限公司）已解散，由三重證券公司代理（第一審卷第一
一九頁）；台灣證券交易所股份有限公司亦函覆原審稱李進財曾於八十年七月十九日
至八十二年二月十六日期間任職新莊證券公司業務員，擔任受託買賣之工作（原審卷
第一三○頁）等情，能否謂上訴人之辯解全係虛飾之詞，非無可疑，亦待究明。原審
對於上訴人前開有利之辯解及證據，既未調查採納，亦未說明不予調查採納之理由，
遽為上訴人不利之判決，尚嫌速斷，並有判決理由不備之違誤。上訴意旨指摘原判決
不當，尚非全無理由，應認有撤銷發回更審之原因。
據上論結，應依刑事訴訟法第三百九十七條、第四百零一條，判決如主文。
中      華      民      國    八十九    年      七      月      六      日
                              最高法院刑事第五庭
                                  審判長法官  董  明  霈
                                        法官  丁  錦  清
                                        法官  林  茂  雄
                                        法官  王  居  財
                                        法官  張  祺  祥
      右正本證明與原本無異
                                              書  記  官
中      華      民      國    八十九    年      七      月     十三     日


司法院資訊處製作；財團法人民間司法改革基金會備份。
